【裁判字號】    95,台上,3555
【裁判日期】    950629
【裁判案由】    貪污
【裁判全文】
最高法院刑事判決            九十五年度台上字第三五五五號
    上  訴  人  台灣高等法院台南分院檢察署檢察官
    上  訴  人
    即  被  告  甲○○
上列上訴人等因被告貪污案件，不服台灣高等法院台南分院中華
民國九十四年十一月二十二日第二審更審判決（九十四年度重上
更(六)字第三七號，起訴案號：台灣嘉義地方法院檢察署八十五年
度偵字第六五六八、六五六九、六六一八、六六五六、六六五七
、六七四三、六七四四、六八九九、六九二五、六九七三、七０
五一、七一一０、七四六二、七五二七、七五四五號），提起上
訴，本院判決如下：
    主  文
原判決撤銷，發回台灣高等法院台南分院。
    理  由
本件原判決撤銷第一審關於上訴人即被告甲○○向包商勒索財物
及接受花酒招待圖利（藉端勒索）部分之不當科刑判決，改判仍
論處甲○○連續依據法令從事公務之人員，對於監督之事務直接
圖利罪刑，固非無見。
惟查：(一)、有罪之判決書，應將法院依職權認定與論罪科刑有關
之事實，詳實記載，然後逐一說明其憑以認定之證據及理由，使
事實與理由兩相一致，始稱適法；倘若事實之記載與理由說明或
事實之記載與卷內證據資料不相符合，均屬判決理由矛盾，其判
決當然違背法令。原判決事實記載：「甲○○係嘉義縣政府山地
行政課課員，對於嘉義縣政府所發包聯絡嘉義縣阿里山鄉與高雄
縣三民鄉○○○道路３７Ｋ＋３２０至３９Ｋ＋８２０工程、４
９Ｋ＋５００至５１Ｋ＋５００工程、４７Ｋ至４９Ｋ＋５００
工程，負有監工、督導之責，為依據法令從事公務之人員，竟基
於對於監督之事務，違背法令，直接圖利自己之概括犯意，自民
國八十四年六月間起，至八十五年七月間止，連續利用其為各該
工程監工之機會，藉機以欠缺零用錢，或宴客無錢，或回南投家
中無錢為由，向陳金月、朱湘江、江明煌……等承包商，先後『
索取』如附表一至三所示之金額，共計直接圖利所得新台幣（下
同）五十五萬元」等情，但理由內初依據證人陳金月、蔡游水、
江明煌、王增卿、朱湘江於法務部調查局嘉義縣調查站（下稱嘉
義縣調查站）調查、檢察官偵查及第一審審理時之供述，說明甲
○○確於擔任前開工程監工職務時，利用其為各該工程監工之機
會，藉機向陳金月、朱湘江、江明煌等承包商共「索取」如其附
表一至三所示之五十五萬元（見原判決第二頁第十七列至第二十
九列），然嗣則援引甲○○之供述及陳金月、蔡游水於嘉義縣調
查站之證詞，卻另謂：甲○○顯係利用其為嘉義縣政府民政局山
地行政課課員而對如原判決附表二所示之民生道路工程有監工之
職權及於巡視該工地之機會，主動向工程承包商陳金月、蔡游水
索「借」款項云云（見原判決第三頁第十三列至第四頁第八列）
。關於甲○○究係利用其為前開工程監工之機會，向工程承包商
陳金月、蔡游水「索取」款項或索「借」款項，事實之記載與理
由內之敘述，已不盡相符；又依前開所述，原判決認定甲○○利
用其為上開工程監工之機會向工程承包商陳金月、朱湘江、江明
煌「索取」如其附表一至三所示之款項等事實，係以陳金月、蔡
游水、江明煌、王增卿、朱湘江於嘉義縣調查站調查、檢察官偵
查及第一審審理中之供述為證。但陳金月、蔡游水、江明煌、王
增卿於嘉義縣調查站調查、檢察官偵查或第一審審理時均僅指述
甲○○向其等「借錢」，而非指陳甲○○向其等「索取」金錢（
見偵字第六六五七號卷第四頁正、反面、第八頁反面至第九頁反
面、第四十七頁；偵字第六八九八號卷第五十六頁反面；偵字第
六八九九號卷第五十頁、第一０五頁；第一審卷第二宗第四十二
頁反面、第四十三頁；第一審卷第三宗第五十四頁、第五十五頁
反面）。另朱湘江於嘉義縣調查站詢問時已供承稱：「在八十五
年二月間，本人並未承包施作嘉義縣政府辦理發包之相關公共工
程，然甲○○仍於八十五年二月十七日親自前來本人住所……向
本人索取十五萬元。」等語（見偵字第六六五六號卷第六十四頁
），與原判決事實附表三編號六併認甲○○係於民生道路４７Ｋ
至４９Ｋ＋５００工程施工期間，利用監工之機會，以急需用款
為由，向朱湘江索取現金十五萬元等情，亦不相適合，自有判決
理由矛盾之違誤。(二)、除刑事訴訟法有特別規定外，已受請求之
事項未予判決，或未受請求之事項予以判決者，其判決當然為違
背法令，同法第三百七十九條第十二款定有明文。本件檢察官起
訴之犯罪事實為：甲○○自八十四年六月間起，至八十五年「六
月」某日止，基於概括犯意，利用每月一至二次巡視、監督各段
工程施工及進度之機會，向陳金月、朱湘江、江明煌等承包商勒
索財物多次，並多次接受江明煌等喝花酒招待等不正利益，進而
忽略陳金月、江明煌、朱湘江等之借牌承包工程等不法情事等情
（見起訴書犯罪事實欄五所載），原判決雖變更起訴法條，認甲
○○所為係犯修正前貪污治罪條例第六條第一項第四款之對於監
督之事務直接圖利罪，但對未經起訴之甲○○於八十五年「七月
」六日在民生道路４７Ｋ至４９Ｋ＋５００工程施工期間，利用
監工之機會，以急需用款為由，向朱湘江索取現金五千元（即如
原判決附表三編號十所示部分）之犯行，併予審判，卻未說明何
以得併予審理之理由；另就已經起訴之甲○○因向承包商索取財
物或接受承包商喝花酒招待，進而忽略陳金月、江明煌、朱湘江
等有借牌承包工程等不法情事等事實（是否達違背職務，而成立
其他罪名），則漏未予審酌，亦有判決不備理由及已受請求之事
項未予判決之違誤。檢察官及甲○○上訴意旨指摘原判決不當，
非無理由，應認原判決仍有撤銷發回更審之原因。
據上論結，應依刑事訴訟法第三百九十七條、第四百零一條，判
決如主文。
中    華    民    國  九十五  年    六    月  二十九  日
                      最高法院刑事第十一庭
                          審判長法官  陳  世  雄
                                法官  魏  新  和
                                法官  吳  信  銘
                                法官  徐  文  亮
                                法官  蕭  仰  歸
      本件正本證明與原本無異
                                      書  記  官
中    華    民    國  九十五  年    七    月    四    日
                                                      Ｑ


司法院資訊處製作；財團法人民間司法改革基金會備份。
